臺灣高等法院交通事件裁定　　　　　　 94年度交抗字第261號
　　抗　告　人
　　即受處分人　甲○○
上列抗告人因違反道路交通管理處罰條例案件，不服臺灣板橋地
方法院，中華民國94年2月25日所為裁定 （93年度交聲字第1255
號），提起抗告，本院裁定如下：
    主  文
原裁定撤銷，發回臺灣板橋地方法院。
    理  由
一、本件原裁定以：本件抗告人即受處分人甲○○所有之AU－
    4860號自小客車，於民國90年12月31日0時38分，在樹林市
    ○○道路鹿角溪水門前，因「行車限速50公里，經測速77公
    里，超速27公里，滿20公里」違規之事實，有台北縣政府警
    察局北縣警交字第CG0000000號號舉發違反道路交通管理事
    件通知單 ( 下稱通知單)及舉發違規照片各一紙在卷可稽。
    次查，本件受處分人之車籍地址係登記在「臺北縣三重市○
    ○路○段9 號8樓之1」，而其戶籍地址原亦
    於89年11月8日已遷入「臺北縣三重市○○街45號4樓」，此
    有汽車車籍查詢、法務部戶役政連結作業系統個人基本資料
    、遷徙紀錄資料等各一份附卷可稽。而通知單係於91年1月
    10日填單，以掛號郵寄至受處分人登記之上開車籍地址後，
    遭郵務機關以「遷移不明」為由退回，原舉發單位，復依行
    政程序法第72條第1項規定，於92年10月31日以第138188號
    大宗號函件郵寄至受處分人之
    分人於92 年11月4日簽收在案，此有臺北縣政府警察局93年
    11月12日北縣警交字第0930159087號函暨檢附之第一次郵寄
    信封、大宗掛號函件聯、台北縣政府警察局送達證書影本各
    一紙在卷可憑，故通知單之送達已合法生效。本件受處分人
    既已於92 年11月4日簽收通知單，距處罰機關於93年8月13
    日作成本件裁決書，已歷經八個月有餘之久，雖受處分人認
    為於本件違規時間係由蘇文福使用車輛並非其所駕駛，而不
    服舉發事實，然其並未依道路交通管理處罰條例第9條第1項
    之規定，於接獲通知單十五日內，向處罰機關陳述意見，係
    屬可歸責於受處分人自己之事由，而怠忽自身權益。又受處
    分人雖稱其有主動向台北區監理所人員聯繫詢問並反應云云
    ，惟並未舉證證明究係何時為之以實其說，原審亦查無證據
    證明受處分人係於接獲通知單十五日內為之。綜上，本件受
    處分人係因可歸責於己之事由，以致已喪失在通知單送達生
    效後十五日內，逕依道路交通管理處罰條例第92條第3項之
    罰鍰基準規定，向指定之處所繳納結案，或向處罰機關陳述
    意見，或舉出反證證明其確非實際違規之人等權利，故原處
    分機關依道路交通管理處罰條例第9條、第40條第1項規定，
    逕行裁處受處分人罰鍰二千四百元之處分，經核與法相合，
    量罰亦屬妥適，應予維持，本件受處分人之異議為無理由，
    應予駁回等情，固非無見。
二、抗告意旨略稱：(一)通知單遲至九十二年十一月四日送達抗
    告人處所，使抗告人無法於通知單所載到案日九十一年二月
    十八日前陳述意見。(二)違反道路交通管理事件統一裁罰基
    準及處理細則第44條規定，違反道路交通管理事件行為人，
    未依規定自動繳納罰鍰，或未依規定到案聽候裁決，處罰機
    關應於通知單送達二個月內依基準表逕行裁決之。則九十二
    年十一月四日送達之通知單，遲至九十三年八月十三日逕行
    裁決，已逾裁決期限七月餘。(三)蘇文福於庭訊已承認上開
    違規確實為其所為，抗告人亦於接獲裁決書後法定二十日期
    限內聲明異議等語。
三、按交通警察製單舉發違反道路交通管理處罰條例所列之違規
    事實，本質上為行政處分，係公務員基於職務上之權力，依
    法就特定之具體事件所為之具公法上效果之單方面行政行為
    ，其舉發之意思表示自應完成合法送達以到達令受處分人可
    明確知悉受處罰之內容、對象暨救濟方法之目的；又按行車
    速度，超過規定之最高時速者，係處罰汽車駕駛人，而非處
    罰汽車所有人，此觀諸道路交通管理處罰條例第四十條第一
    項規定自明。至於道路交通管理處罰條例第八十五條第三項
    雖規定：「本條例關於車輛駕駛人之處罰，如應歸責於車輛
    所有人者，處罰車輛所有人。」，然違反道路交通管理事件
    統一裁罰基準及處理細則第二十四條亦規定：「逕行舉發違
    反道路交通管理事件，經汽車所有人依通知單之應到案日期
    前到案，並告知違規駕駛人姓名、
    ，處罰機關應即另行通知違規駕駛人到案依法處理；逾應到
    案日期，處罰機關應依本條例第八十五條第三項規定處罰該
    汽車所有人」。故逕行舉發違反道路交通管理事件，如汽車
    所有人於到案日期前到案告知違規駕駛人姓名、
    編號、地址，處罰機關即應另行通知違規駕駛人到案依法處
    理；逾應到案日期，始依法處罰汽車所有人。
四、本件抗告人所有之AU－4860號自小客車於民國90年12月31日
    0時38分，在樹林市○○道路鹿角溪水門前，因「行車限速
    50公里，經測速時速77公里，超速27公里，滿20公里」之違
    規事實，固經員警以逕行舉發方式為之，然查：(一)證人蘇
    文福於原審時到庭證述其自88年7月16日開始使用前開小客
    車，且坦承本件違規之人是伊本人等語（見原審卷第56頁、
    第60頁）。(二)本件通知單以大宗掛號函件送達時，因地址
    遷移不明遭郵局退回，復依行政程序法第74條之規定辦理寄
    存送達再於92年10月31日以第138189號大宗掛號函件郵寄戶
    情，有臺北縣政府警察局93年11月12日北縣警交字第093015
    9087號函及函附之送達證書附卷可據，可知抗告人領取前開
    通知單時，即已逾通知單上所記載之應到案日期91年2月18
    日，抗告人自無法在應到案日期前遵期到案，並告知違規駕
    駛人姓名、
    到通知單上所載應到案日期無法遵期到案而被處罰不利益之
    結果。(三)違反道路交通管理事件統一裁罰基準及處理細則
    第二十四條之規定，揆其立法本意，係以車輛所有人對於車
    輛應有管理之責，對於被檢舉所屬車輛涉及違規，若不舉證
    告知駕駛人為誰，自可認定其為違規行為人。亦即旨在對於
    汽車所有人隱匿駕駛人身分之情形，賦予推定違規事實之歸
    責基礎，並非徒以行政命令，將法律所定應由汽車駕駛人承
    擔之處罰責任，恣意轉嫁於未駕駛汽車之所有人。本件抗告
    人既於九十一年一月十日遭舉發後之近一年十月即九十二年
    十一月四日始收受通知單，而其上所載之到案期日仍為九十
    一年二月十八日，抗告人自無從遵期到案告知實際違規駕駛
    人。又抗告人確於接獲裁決書二十日期限內聲明異議，此有
    交通部公路總局台北區○○○○○道路交通管理事件裁決書
    （北監自裁字裁40-CG0000000號）以及聲明異議書狀影本各
    乙份附卷可稽。抗告人所舉實際違規駕駛人蘇文福亦於原審
    到庭證述乃其之違規行為無訛。是抗告人既於接獲正式行政
    處分即裁決書之法定期限內聲明異議，併舉報違規駕駛人，
    則舉發機關製作通知單後近一年十月始送達抗告人，致抗告
    人無法於收受通知單後依所載到案日期到案告知實際違規駕
    駛人，抗告人是否即須承受被裁罰之不利益？似仍有究明之
    餘地。抗告意旨，尚非全無理由。案經抗告人合法抗告，應
    由本院將原裁定撤銷發回原審法院另行處理，以期適法。
據上論結，應依道路交通管理處罰條例第89條、道路交通案件處
理辦法第26條，刑事訴訟法第413條前段，裁定如主文。
中　　華　　民　　國　　94　　年　　4 　　月　　28　　日
                        交通法庭審判長法　官  陳榮和
 　　　　　　　　　　　     　　　　　法  官  蔡國在
 　　　　　　　　　　　　　     　　　法  官  張正亞
以上正本證明與原本無異。
不得再抗告。
                                      書記官  鄭信昱
中　　華　　民　　國　　94　　年　　4 　　月　　28　　日
